【裁判字號】    98,家訴,26
【裁判日期】    990312
【裁判案由】    分割遺產
【裁判全文】
臺灣士林地方法院民事判決
          98年度家訴字第26號
原      告  己○○
訴訟代理人  黃達元律師
複代理人    李樂濟律師
被      告  丙  ○
            甲○○
            庚○○
            戊○○
上  3   人
訴訟代理人    李銘洲律師
複代理人      吳昀陞律師
              湯其瑋律師
被      告    丁○○
上  1   人
法定代理人  乙○○
上列當事人間請求分割遺產事件，經臺灣臺北地方法院以97年度
家訴字第166 號裁定移送前來，本院於民國99年2 月25日言詞辯
論終結，判決如下：
    主  文
原告之訴駁回。
訴訟費用由原告負擔。
    事實及理由
一、本件被告丙○經合法通知，未於言詞辯論期日到場，核無民
    事訴訟法第386 條所列各款情形，爰依原告之聲請，由其一
    造辯論而為判決。
二、本件原告起訴主張：
    (一)兩造為被繼承人鄧黃商（女、民國○ 年○ 月○○日生、身分
      證統一編號：Ｚ000000000號、生前設籍台北市信義區○○○路○ 段463 巷5 號、於民國89年4 月27日死亡）之全體
      繼承人，其中繼承人之1 鄧九誥（原名鄧威）已於民國95
      年1 月3 日去世，而被告甲○○為鄧九誥之妻，被告庚○○、戊○○2 人（旅居國外，未入我國籍）均為鄧九誥之
      女，被告丁○○為鄧九誥之非婚生女，故於鄧九誥應繼承
      之權利範圍內，亦有繼承權。
    (二)被繼承人鄧黃商之遺產明細如下（價值部份，依據國稅局
      核課遺產稅之價值）：
      坐落桃園縣中壢市○○段公坡小段565 地號土地：新臺
        幣（下同）1,750,500 元。
      坐落桃園縣中壢市○○段公坡小段564 地號土地：531,
        000 元。
      坐落台北市○○區○○段1 小段25地號土地：8,373,68
        4 元。
      坐落台北市○○區○○街72巷17弄174 號房屋：299,30
        0 元。
      合作金庫石牌支庫存款：1,102,832元。
      合作金庫石牌支庫存款：179,492 元。
      郵局存款：70,000 元。
      投資（正隆股份有限公司）：269,234 元。
    (三)上述遺產總值共為12,576,042元，原告己○○及被告丙○
      之應繼分各為3 分之1 ，甲○○、丁○○、庚○○、戊○○之應繼分各為12分之1 。因此原告可受分配之額度為4,
      192,014 元。因原告與被告丙○較有聯繫，且感情和睦，
      故前揭、為同一筆房地，原告主張由原告與被告丙○
      共同取得，持分各2 分之1 ，總價值4,336,492 元，其餘
      上揭、、、、、等遺產，則由其餘被告甲○○、丁○○、庚○○、戊○○等各取得4 分之1 ，另不動
      產部分已在辦理繼承登記，惟尚未完成登記等語，並聲明
      ：(1)兩造被繼承人鄧黃商之遺產應予分割，分割方法如附
      表1 所載。(2)訴訟費用由被告負擔。
三、被告答辯部分：
    (一)被告丙○部分：未於言詞辯論期日到場，惟據其先前提書
      狀則表示對原告主張沒有意見。
    (二)被告甲○○、庚○○、戊○○等則以：被繼承人所留遺產
      中，其中坐落台北市內湖區之房子遭原告占用，被告等已
      訴請其應返還予公同共有人全體，另外也對原告請求返還
      不當得利，則在該房屋回復予公同共有人全體前，應不能
      分割，且被繼承人遺產尚未完成繼承登記等語，惟聲明：
      請依法分割遺產。
    (三)被告丁○○則辯稱：不同意分割遺產，因為台北市內湖區
      的房子由被告丁○○法定代理人乙○○花費三、四十萬現
      整理，原告允諾要將房租分予一半，但都沒有履行，後來
      被繼承人去世後，她的家屬都沒有回來，只有被告丙○出
      來處理後事，伊向人借錢辦理喪事，應該要通通變賣公平
      分配，而且原告已經拿了很多錢，不能再要內湖的房子，
      而被繼承人遺產尚未完成繼承登記等語，並聲明：不同意
      分割遺產。
四、本件原告主張被繼承人鄧黃商於89年4 月27日死亡，遺有前
    揭坐落桃園縣中壢市○○段公坡小段565 地號土地等不動產
    及存款、投資，兩造均為其現存之繼承人等情，固據原告提
    出被繼承人鄧黃商除戶謄本、兩造戶籍謄本、繼承系統表、
    土地、建物登記謄本、財政部台北市國稅局遺產稅免稅證明
    書等件為證，並為被告等所不爭，堪認為真正。原告另主張
    上開遺產無法經由全體繼承人同意辦理分割，而請求分割遺
    產，但被告甲○○、庚○○、戊○○、丁○○等則對應否分
    割或分割方式有所爭執，則本件首應審究原告請求分割被繼
    承人鄧黃商遺產是否有理由﹖經查：
    (一)按分割共有物既對於物之權利有所變動，即屬處分行為之
      一種，凡因繼承於登記前已取得不動產物權者，其取得雖
      受法律之保護，不以其未經繼承登記而否認其權利，但繼
      承人如欲分割其因繼承而取得公同共有之遺產，因屬於處
      分行為，依民法第759 條規定，自非先經繼承登記，不得
      為之（最高法院68年度第13次民事庭庭推總會議決議參照
      ）。是分割不動產之遺產屬處分行為之一種，於辦理繼承
      登記前，自不得請求分割遺產。查本件原告請求分割被繼
      承人鄧黃商上開遺產，惟其中坐落桃園縣中壢市○○段公
      坡小段565 、564 地號土地、台北市○○區○○段1 小段
      25地號土地及台北市○○區○○街72巷17弄174 號房屋等
      不動產，現仍登記於被繼承人鄧黃商名下，兩造均未辦理
      完成繼承登記等情，已據原告訴訟代理人陳明無誤（本院
      99年2 月25日言詞辯論筆錄），並有其所提土地及建物登
      記謄本可按，並為被告等所不爭，則上揭土地及建物等遺
      產，未經繼承登記前，自不得為分割遺產之處分行為，揆
      諸前揭規定及說明，原告請求分割此部分遺產，即屬無據
      ，難予准許。
    (二)次按，民法第1164條所定之遺產分割，係以遺產為一體，
      整個的為分割，而非以遺產中個個財產之分割為對象，亦
      即遺產分割之目的在遺產公同共有關係全部之廢止，而非
      個個財產公同共有關係之消滅。繼承人既依民法第1164條
      規定訴請分割遺產，除非依民法第828 條、第829 條規定
      ，經全體公同共有人同意，僅就特定財產為分割，否則依
      法自應以全部遺產為分割對象（最高法院88年度臺上字第
      2837號判決意旨參照）。原告請求分割前述不動產以外之
      存款、投資等遺產，惟被繼承人鄧黃商所遺上揭不動產，
      因未辦理土地及建物繼承登記，無法為遺產之分割，已如
      前述，則因所有遺產必須一併分割，全部廢止遺產公同共
      有關係，無從僅就不動以外之存款、投資部分為分割，故
      原告就存款、投資請求遺產分割部分，同屬無據，應予駁
      回。
五、從而，原告請求分割如上揭被繼承人鄧黃商遺產，因其中土
    地及建物部分迄未辦理繼承登記，原告逕行請求分割遺產，
    為無理由，其併就其他存款、投資部分請求分割，因未就遺
    產全體分割，同無理由，均應予駁回。
六、據上論結：依民事訴訟法第385 條第1 項前段、第78條判決
    如主文。
中    華    民    國    99    年    3     月    12    日
                    家事法庭法  官  詹朝傑
以上正本證明與原本無異。
如對本判決上訴，應於判決送達後20日內向本院提出上訴狀。
中    華    民    國    99    年    3     月    12    日
                            書記官  劉雅萍

司法院資訊處製作；財團法人民間司法改革基金會備份。
